【裁判字號】    90,訴,979
【裁判日期】    920926
【裁判案由】    給付工程款
【裁判全文】
臺灣高雄地方法院民事判決  九十年度訴字第九七九號
    原      告  陞泰營造有限公司
    法定代理人  乙○○
    訴訟代理人  孔哲村律師
                蔡將葳律師
    被      告  鎮銘營造股份有限公司  設高雄縣鳳山市○○路○段四七四號五樓
    法定代理人  甲○○        .
    訴訟代理人  吳剛魁律師
當事人間給付工程款事件，於民國九十二年九月十二日辯論終結，本院判決如下：
    主      文
被告應給付原告新台幣佰陸拾貳萬捌仟佰柒拾貳元，及其中佰陸拾萬肆仟肆佰
伍拾捌元自民國九十年四月二十六日起，其餘貳萬參仟玖佰壹拾肆元部分，自本民國
九十二年四月二十五日起，全部均至清償日止按週年利率百分之五計算之利息。
訴訟費用由被告負擔。
本判決於原告以新台幣壹佰貳拾壹萬元為被告供擔保後得假執行；但被告於假執行程
序實施前以新台幣佰陸拾貳萬捌仟佰柒拾貳元為原告預供擔保後，得免為假執行
。
    事實及理由
一、原告主張：
  (一)原告於八十九年八月一日與被告簽訂承攬契約書（下稱本工程契約書），向被告
    承攬「第二高速公路後續計畫西湖大甲段Ｃ３１１標通宵段、大甲段及大甲收費
    站、大甲工務段」之苑里交流道、一二一縣道橋、四號排水橋、中苗四橋等四座
    橋橋樑工程（下稱本橋樑工程）；惟本橋樑工程原由宏統營造股份有限公司（下
    稱宏統營造）、永烽營造有限公司（下稱永烽營造）向業主交通部國道新建工程
    局（下稱國工局）聯合承包後交由被告承作，再由原告向被告承攬，業主則將工
    程監造事宜委由中興工程顧問股份有限公司（下稱中興工程）負責。因此，被告
    應給付原告本橋樑工程款之流程，係先由業主國工局派員估驗實際完成之數量，
    再交由中興工程核算應給付承包商之工程款，被告亦憑以依約給付原告。
  (二)按本工程契約書所含之橋樑工程表（見附件一，下稱附件一之本工程表）共有十
    七個工作項目。查其中除項次「B-10～11」及「B-16～17」外，其餘十三項目即
    被告交由原告承攬之本橋樑工程；照此十三項次之計（複）價，再加入利管（6%
    ）、營業稅（6%），合計工程款原為新台幣（下同）三四．九一四．七０五元；
    依本工程契約書議定之第五、六條規定，於每月十五日及三十日各估驗一次，以
    經業主核准之數量為準，而被告應於業主估驗合格後每月二十日及翌月五日付款
    95%，另5%保留款於工程完全驗收合格後付款。惟本橋樑工程施工中途，因原承
    包商宏統、永烽營造工程進度落違約，於九十年三月間遭業主國工局驅離致停止
    ，總計原告已完成並經業主估驗合格之「完工數量」應至九十年二月十五日為止
    ，有關保留款之約定，無法完工既非可歸責於原告，已無保留必要，且現已全部
    完工通車。故被告依約應給付「完工數量」之工程款，計金額為九．三五七．七
    二二元（起訴後經法院送請台灣省土木技師公會鑑定結果，照引更正為八．八八
    八．八七０元），惟至今被告僅給付五．七五三．二六四元（起訴後再依被告出
    具之支付清單所載，更正為五．二六０．四九八元），尚欠三．六０四．四五八
    元（此為起訴時聲明之金額，後隨同更正為三．六二八．三七二元），屢向被告
    催討，均遭不理。
  (三)綜上，依承攬關係聲明：被告應給付原告三．六二八．三七二元，及其中三、六
    ０四．四五八元自本件起訴狀繕本送達之翌日起，另其餘二三．九一四元係從起
    訴時請求之三．六０四．四五八元更正為三．六二八．三七二元所多出（
    3,628,372－3,604,458＝23,914）之擴張聲明部分，則自聲明書狀送達之翌日起
    ，全部均至清償日止按週年利率百分之五計算之利息；並願告願供擔保，請准宣
    告假執行。
二、被告抗辯：
  (一)按本工程契約書第十六條規定，關於工程之糾紛，應先送請工程糾紛處理仲裁委
    員會仲裁，法院並應停止訴訟程序。而本件未依約定提付仲裁，逕提訴訟，顯非
    合法。
  (二)本橋樑工程為公共工程，其完成數量必須經過業主估驗，絕非原告自行認定完成
    即可，故本件得以確定之完成量應係指原承包商宏統、永烽營造函復法院檢附之
    估驗單所載，以八十九年十二月第六期業主估驗之數量為準。惟本件受囑託鑑定
    單位台灣省土木技師公會（下稱技師公會）其鑑定技師僅依原告聲請之「完工數
    量」為準予以鑑價，並未與業主核對，因此鑑定報告書第三頁之「完成之工程數
    量及金額明細表」（見附件二，下稱附件二之鑑定結果明細表），結果自有疑義
    。
  (三)再者，附件二之鑑定結果明細表所載工程項次「B-01」預鑄預力混凝士Ｉ型樑（
    下稱該Ｉ型樑），鑑定結果固認「完成數量」為「38.4根」。然在本工程契約書
    第六條之4.款就該Ｉ型樑（契約書中名稱為「預力樑」）此一工作項目，特別規
    定原告只可估驗領取每根約定「單價」七四．六七六元之80%工程款而已；而該
    Ｉ型樑此一工作項目內既含九個細項，此觀本工程契約書所含該Ｉ型樑之單價分
    析表（見附件三，下稱附件三之單價分析表）即明，可見若非全部細項皆完工，
    仍不符領取規定，是為當然。惟實際上其中第3.、5.、7.、8.細項原告均未完工
    ，故只估驗《實際已完成》之1.、2.、4.、6.、9.細項，且第9.細項之單價亦應
    依完成／未完成比例分別計算。準此來算，該Ｉ型樑每根可估領金額之「單價」
    已非原約定之七四．六七六元，而為四二．九三三元（計算式：74,676－
    5,100 《第3.細項之單價》－6,000《第5.細項之單價》－1,596《第7.細項之單
    價》－8,150《第8.細項之單價》＝53,830；586元《第9.細項之單價》×
    (53,830/74,676)=422；586-422=164；53,830-164=53,666《實際已完成》；
    53,666×80%=42,933元/根）；再依本工程契約書第六條之2.款，5%工程保留款
    於工程完全驗收合格付款之規定，結果每根樑可估「單價」金額應為四０．七八
    六元（42,933×95%=40,786）才正確。如上述，鑑定「完成數量」為「38.4根」
    ，則計價工程款應為一．五六六．一八二元（40,786×38.4=1,566,182）。技師
    公會之鑑定報告書未慮及此，就該Ｉ型樑此一工程項目之計價逕以每根約定「單
    價」七四．六七六元為計算基準，得出工程款金額為二．八六七．五五八元（
    74,676×38,4＝2,867,558），此與前揭「完工數量」均有違誤，故有傳訊鑑定
    人到庭一併查明之必要。
  (四)又該Ｉ型樑若預力線施工位置有偏差，於施預力後，樑可能變形龜裂。若不嚴重
    ，經專家評估或鑽心試驗證實可修復，則自費修復之；一旦變形，則將影響橋樑
    荷重能力，均應廢棄不用，即該支樑完全報廢，原告須免費重做作為賠償，此觀
    本工程契約書補充說明第五項規定自明。而此工程瑕疵，原告亦應負修補義務，
    始可依約請求工程款。
  (五)綜上聲明：原告之訴及假執行之聲請均駁回；如受不利之判決，被告願供擔保請
    准免予假執行。
三、程序問題：
  (一)按「仲裁協議，如一方不遵守，另行提起訴訟時，法院應依他方聲請裁定停止訴
    訟程序，並命原告於一定期間內提付仲裁。但被告已為本案之言詞辯論者，不在
    此限。」仲裁法第四條第一項定有明文。查被告於九十年七月十八日雖具狀為本
    件應提付仲裁之妨訴抗辯，但之前於九十年六月六日第一次行言詞辯論時，被告
    法定代理人陳兆雄既已陳稱：「因為無法結算，也不知該給原告多少，公司股東
    陳聰海對此事比較清楚」等語為抗辯，而協同到場之陳聰海，亦就本件橋樑工程
    款所以未給付原告之原因結證在卷，顯然被告已為本案言詞辯論無疑，因此被告
    之後為妨訴抗辯，於法自屬不合。
  (二)按訴狀送達後，原告不得將原訴變更追加他訴；但擴張應受判決事項之聲明者，
    不在此限，民事訴訟法第二百五十五條第一項第三款定有明文。本件原告於起訴
    後，將起訴聲明之金額從三．六０四．四五八元擴張至三．六二八．三七二元，
    於法並無不合，均此敘明。
四、不爭執事實：
  (一)原告主張本橋樑工程，係先由訴外人宏統營造、永烽營造聯合向業主國工局標得
    ，再交由被告次承攬，而原告於八十九年八月一日向被告再次承攬，雙方訂有本
    工程契約書，內含附件一之本工程表及附件三之單價分析表等契約文件。其工程
    款之給付流序，係先由業主派員估驗實際完成數量，再交鑑造單位中興工程核算
    應給付之工程款，被告亦憑以給付原告；而依被告出具之支付清單所載（見原告
    九十二年四月二十一日聲明狀所附證物），計已給付原告工程款為五．二六０．
    四九八元。
  (二)本件橋樑工程於施工中，因原承包商宏統、永烽營造陷於財務困境，致工程進度
    落後，故從九十年元月份起即將後續工程交由其下游承包商即被告和其他廠商組
    自救會名義繼續施工，直至九十年三月十五日正式遭業主國工局驅離而停止，有
    宏統、永烽營造九十一年四一日（九十一）宏烽聯工字第００三號函在卷可憑，
    係非可歸責於原告而無從依約完工，惟今已全部驗收完工通車。
五、爭點判斷：
    原告主張八十九年八月一日起承攬本橋樑工程，關於施工至九十年二月十五日止
    之估驗「完工數量」及「工程款金額」之事，已經本院囑請技師公會鑑定完成，
    制有鑑定報告書在卷。原告執以為憑，而被告對之質疑，抗辯如上，爰循序論述
    如下，
  (一)原告承作經業主估驗通過之「完工數量」？
    1.按本橋樑工程原告從八十九年八月一日起向被告再次承攬，因原承包商宏統、
      永烽營造財務困境，故從九十年元月份起之後續工程由其下游承包商即被告等
      繼續施工至九十年三月十五日遭驅離而停工之事實，已如前述。以此而言，向
      被告承攬本橋樑工程之原告，主張施工計至九十年二月十五日止，而以此期間
      之估驗「完成數量」為準請求給付工程款，本非無據；何況證人即本橋樑工程
      監造單位中興工程之現場工務主任黃模立於九十年七月十八日言詞辯論時，對
      此訊問亦證稱業主已估驗到九十年三月九日，工程款亦已撥放等語在卷，並經
      中興工程九十年十一月七日（九十）二高西湖字第二一七七八號函檢附估驗日
      期至九十年三月八日之工程數量統計表七張在卷可佐，益徵原告主張之施工期
      間，足可採信。
    2.再參酌本院於九十一年五月二十八日函請技師公會就「本橋樑工程原告施工至
      九十年二月十五日止完成之工作數量及金額」為鑑定時，因事屬業主認定權責
      ，於是技師公會先後以九十一年七月二十三日（九一）省土技字第二八九七號
      及同年八月十六日（九一）省土技三二七七號函，分請本院協助向業主國工局
      及監造單位中興工程取得原承包商宏統及永烽營造所完成之清算資料，含清算
      圖面指示、數量、計算式、估驗數量計算方式等，資為鑑定所憑；而經本院函
      轉獲中興工程九十一年十一月十二日（九十一）二高西湖字第二三五二七號函
      副知本院，謂已將本橋樑工程完工部分「界面圖說」十五張檢送技師公會鑑定
      等過程以觀，技師公會既係依前述中興工程所提供至九十年三月八日之「工程
      數量統計表七張」及「已完工程界面圖說十五張」，加以對照本工程契約書所
      含附件一之工程表所載「十三個」工作項目即原告承攬之本橋樑工程，並會同
      兩造至現場勘查，從而完成附件二之鑑定結果明細表，認定原告所承作「B-01
      ～06」及「B-08～09」共八項工程項目之「完成數量」，所憑有據，足以相信
      。從而原告加以引用，即屬可採；被告故意忽視技師公會之鑑定過程及附件二
      之鑑定結果明細表認定結果所憑依據，辯稱僅以原告之聲請為鑑定基準，未經
      業主核對，進而對「完成數量」之鑑定結果質疑，顯不可採。
  (二)原告承攬本橋樑工程之報酬？
    1.原告施工「完成數量」既如上述，則技師公會再依本工程契約書第五、六（內
      含1.～4.款）條關於價格、付款之議定及所含附件一之本工程表所列十三個工
      作項目之「單價」，並相關工程慣例等，據以鑑出合計金額為附件二之鑑定結
      果明細表所載八．八八八．八七０元，此見鑑定報告書第一頁第六之「鑑定依
      據」及第二頁第七之「鑑定結果」之記載自明，故原告以此為本橋樑之工程款
      金額應屬正確。
    2.對此，被告認附件二之鑑定結果明細表所載項次「B-01」該Ｉ型樑此一工程項
      目，原告應依附件三之單價分析表所列，將該Ｉ型樑內含之九個工程細項全部
      完成，才得以約定之「單價」全額七四．六七六元為每根樑之計價標準等語（
      詳見前述被告抗辯(三)）置辯。然觀鑑定報告書第四頁之工程數量統計表，明確
      記載著屬「四好排水橋」之該Ｉ型樑工程，其「完成數量」原為四十八根，但
      依據中興工程所提供之S-462完工界面圖（見鑑定報告書之附件）右下角之「
      說明」：已由Ｃ３１１標原承包商「澆置混凝土完成」，但未穿鋼鉸線及施拉
      預力等語，進而按照本工程契約書第六項4.款規定，只要「預力樑混凝土澆置
      完成後乙方（原告）可估驗８０％工程款」，不以所含九個細項全部完成為必
      要，從而得出附件二之鑑定結果明細表所載項次「B-01」該Ｉ型樑此一工程項
      目之「完成數量」，計算式為「48×0.8＝38.4」，進而依每根約定之「單價
      」七四．六七六元核算得出二．八六七．五五八元（74,676×38,4＝
      2,867,558），並無不合之處。被告憑空辯稱如上九個工程細項應全數完工，
      才得估驗80%工程款，顯與約定不符，當不可信，顯而易見；因此而為應通知
      鑑定人到場說明之聲請，均無必要。
    3.至於是否應扣除5%工程保留款一節。依兩造之本工程契約書第六條之2.款規定
      ，固需於工程完全「驗收」（與每時期之「估驗」意義不同）合格後付款。惟
      因原告係向被告承攬本橋樑工程，與業主國工局無契約關係，既然原告施工至
      九十年二月十五日，係因業主之原承包商宏統、永烽營造工程進度落後違約始
      遭驅離，受連帶波及使然，不可歸責於原告，致無從依約如期完工驗收；則此
      一存在於兩造間有關工程保留款需於工程完全驗收合格後始付款之約定，解釋
      上應自原告停止施工起，因客觀上已不能達契約目的（即斯時起兩造間已不存
      在全部工程完工驗收之情形）而失去規範意義，始符本工程契約精神，而不違
      當事人真意。因之，對所有已估驗完成應付之工程款，定作人之被告自不得對
      承攬人之原告主張扣留保留款。
  (三)末，被告為該Ｉ型樑可能有瑕疵之抗辯，從未舉證，純屬臆測；即其所引本工程
    契約書補充說明第五項「預力樑至吊裝完成前業主驗收不通過，乙方（原告）無
    條件重做。」之規定，亦顯屬無關。況今本橋樑工程已完工通車，為被告所自承
    ，故被告此部分所辯，顯難採信。
六、結論：
    綜上，本橋樑工程原告既已依約完成並經業主估驗合格，從而原告以技師公會鑑
    定報告書之附件二鑑定結果明細表所載合計工程金額為準，將起訴時陳明應給付
    合計金額九．三五七．七二二元更正八．八八八．八七０元，再依被告出具之支
    付清單所載已支付金額為五．二六０．四九八元，請求被告給付「尚欠餘額」三
    ．六二八．三七二元（8,888,870-5,260,498=3,628,372），及其中三、六０四
    ．四五八元（起訴時請求之「尚欠餘額」）自本件起訴狀繕本送達之翌日即九十
    年四月二十六日起，另其餘二三．九一四元即從起訴時主張之「尚欠餘額」更正
    為現在「尚欠餘額」所多出（3,628,372－3,604,458＝23,914）之擴張聲明部分
    ，則自聲明書狀送達之翌日即九十二年四月二十五日起，全部均至清償日止按週
    年利率百分之五計算之利息，是有理由，自應准許。至兩造陳明願供擔保，聲請
    宣告假執行及免為假執行，核均無不合，爰各酌定相當擔保金額，一併准許之。
七、本件原告之訴為有理由，依民事訴訟法第七十八條，第三百九十條第二項、第三
    百九十二條規定，判決如主文。
中      華      民      國    九十二    年      九      月    二十六    日
                                    台灣高雄地方法院民事庭
~B法      官  藍家慶
右為正本係照原本作成。
如不服本判決，應於送達後廿日內，向本院提出上訴狀並表明上訴理由，如於本
判決宣示後送達前提起上訴者，應於判決送達後十日內補提上訴理由書（須附繕本）。
中      華      民      國    九十二    年      九      月    二十六    日
~B法院書記官  王英豪


司法院資訊處製作；財團法人民間司法改革基金會備份。
